【裁判字號】    98,訴,299
【裁判日期】    980820
【裁判案由】    贈與稅
【裁判全文】
臺北高等行政法院判決
                                       98年度訴字第299號
                              .
原      告  甲○○
訴訟代理人  吳宏山律師
複代  理人  陳怡勝律師
被      告  財政部臺灣省北區國稅局
代  表  人  乙○○（局長）住同上
訴訟代理人  丙○○
上列當事人間贈與稅事件，原告不服財政部中華民國97年12月17
日台財訴字第09700527470號訴願決定，提起行政訴訟，本院判
決如下：
    主  文
原告之訴駁回。
訴訟費用由原告負擔。
    事實及理由
一、事實概要：緣原告於90年間，與其他親友共12人分別出資各
    新台幣（下同）1,000,000元（即共計12,000,000元）予原
    告之祖父葉金沙，葉金沙就所得之款項12,000,000元連同其
    自有資金4,966,000元，共計16,966,000元，分別於90年6月
    6日向訴外人陳愛姝購買臺北市○○段○○段420地號、臺北
    縣土城市○○段貨饒小段142-30、142-35、142-36地號等4
    筆土地，及於90年8月29日向訴外人張明初購買臺北縣中和
    市○○段378、555、557地號、大仁段756、795、800地號等
    6筆土地（上揭10筆土地以下簡稱系爭土地）。嗣90年9月26
    日葉金沙死亡，被告認原告與其他親屬集資為其祖父葉金沙
    購買土地，涉有遺產及贈與稅法第5條第3款規定，即以自己
    之資金，無償為他人購置財產，應以贈與論情事，經被告於
    92年10月14日以北區國稅審二字第0920036671號函（以下簡
    稱被告92年10月14日函）通知原告於文到後10日內申報贈與
    稅，原告於92年10月24日補報贈與稅，並主張系爭資金係借
    貸並非贈與，惟未能提出具體事證，被告乃依系爭土地之公
    告現值，按原告出資額占成交價格之比例計算其贈與財產價
    值，核定贈與總額為8,585,291元，應納稅額為1,063,028元
    。原告不服，申請復查結果，未獲准變更，提起訴願，經被
    告於97年9月5日以北區國稅法二字第0970014537號重審復查
    決定（以下簡稱被告97年9月5日重審復查決定）將原處分（
    復查決定）撤銷，變更核算贈與總額為8,985,612元，因較
    原核定贈與總額8,585,291元為高，基於行政救濟不利益變
    更禁止原則，遂維持原核定（即贈與總額為8,585,291元之
    核定）。原告仍表不服，提起訴願，亦遭決定駁回，遂向本
    院提起行政訴訟。
二、本件原告主張：
  (一)本件原告與被繼承人間係金錢借貸關係，並非贈與，茲陳述
    如下：
    1.按「認定事實，需憑證據不得出於臆測。」，為行政法院
      （現改制為最高行政法院）61年判字第70號判例所明定，
      主張有課稅事實者對課稅事實及要件應負舉證責任，始符
      合實質課稅原則，倘未能提示客觀證據，即不得出於臆測
      推斷有課稅事實之存在。另依司法院釋字第420號解釋：
      「涉及租稅事項之法律，其解釋應本於租稅法律主義之精
      神，依各該法律之立法目的，衡酌經濟上之意義及實質課
      稅之公平原則為之」。是租稅法所重視者，應是足以表徵
      納稅能力之經濟事實，而非其外觀之法律行為，故在解釋
      適用稅法時，所應根據者應係經濟事實（行政法院〈現改
      制為最高行政法院〉81年度判字第2124號判決參照）。
    2.本件訴願決定雖以「被繼承人葉金沙已屆93歲高齡，無理
      由借款購買土地為由，認定訴願人等12人共同出資
      12,000,000元之行為，係屬無償為葉金沙購買系爭土地」
      云云，認原告及他案其它繼承人以自己之資金無償為葉金
      沙購置財產，應依遺產及贈與稅法第5條第3款規定處理，
      顯違上開實質課稅原則，而係出於臆測推斷有課稅事實之
      存在。蓋現金移轉行為固生物權移轉效果，惟其原因行為
      （即債權行為）多端，非僅限於贈與，職是，關於租稅法
      上之無償贈與，仍應兼具當事人一方以自己之財產為無償
      給與他方之意思表示，及經他方為允受之意思表示，始生
      效力，故若欠缺無償贈與之意思表示，及經他方允受同意
      之行為，即難僅憑形式上之現金轉存親屬名下之行為即謂
      成立贈與契約，而遽予核課贈與稅，高雄高等行政法院91
      年度訴字第519號判決參照。
    3.次按民法第474條第1項規定，稱消費借貸者，謂當事人一
      方移轉金錢或其他替代物之所有權於他方，而約定他方以
      種類、品質、數量相同之物返還之契約。經查本件原告自
      始即主張與被繼承人葉金沙間有金錢借貸關係，此有原告
      遺產稅申報單可憑。況查，消費借貸在雙方合意借貸並由
      一方交付金錢或其他代替物予他方後即行成立。又基於親
      誼而借貸乃社會常態，因彼此互相信任，未立書面契約，
      亦事所當然，符合社會實情，然被告竟毫未探究法律行為
      全貌、客觀證據及社會常情，一再憑空臆測認定本件資金
      移轉係屬贈與，選擇性採用有利於己之事實，不僅違反證
      據法則及經驗法則，亦與「稅務案件有疑義時，寧不利於
      國庫，應為有利於人民」之原則有違。
  (二)次查本件原告之行為並無遺產及贈與稅法第5條第3款規定之
    適用，茲陳述如下：
    1.按「本法稱贈與，指財產所有人以自己之財產無償給予他
      人，經他人允受而生效力之行為。」，遺產及贈與稅法第
      4條第2項定有明文。又「財產之移動，具有左列各款情形
      之一者，以贈與論，依本法規定，課徵贈與稅：．．．三
      、以自己之資金，無償為他人購置財產者，其資金；但該
      財產為不動產者，其不動產。」，同法第5條第3款亦定有
      明文。準此，遺產及贈與稅法第4條第2項規定所贈與者，
      應係「贈與人原有之財產」，而同法第5條第3款所贈與者
      為「贈與人以其原有之資金為受贈人購置財產」，故而受
      贈人所得並非「贈與人之原有財產」，而係「其所購之財
      產」，此為上開二法條規定之當然解釋。故如所贈與者係
      贈與人原有之現款（資金），其應屬遺產及贈與稅法第4
      條第2項所規定，縱受贈人於受贈現款（資金）之後，以
      所受贈之資金購置財產，則所受贈者仍為現款（資金），
      而非嗣後其所購置之財產，自仍應適用遺產及贈與稅法第
      4條第2項之規定，而無同法第5條第3款規定之適用甚明（
      臺中高等行政法院92年度訴字第574號判決參照）。
    2.從而，就本件系爭土地之買賣契約觀之，買受人為被繼承
      人葉金沙，且買賣價金均係由葉金沙之帳戶支付，顯見買
      受系爭土地純屬葉金沙之個人理財方式，原告並無以自己
      之資金，無償為他人購置財產之行為。準此，依上開實務
      之見解，縱被告認定本件原告之資金移轉係源自於贈與之
      法律關係，被告所核課之標的亦應為「贈與人之贈與資金
      」，而非嗣後「受贈人所購置之不動產」，是以，本件仍
      應適用遺產及贈與稅法第4條第2項之規定，而非適用同法
      第5條第3款之規定，至為顯然。
  (三)又查原訴願決定違反租稅法定主義及實質課稅原則，茲陳述
    如下：
    1.按遺產及贈與稅法第5條第3款「視同贈與」，應僅適用於
      贈與人有締結以受贈人為第三人之利益第三人之契約，此
      有下述實務見解可資參照：
      臺中高等行政法院92年度訴字第584號判決，略以遺產
        及贈與稅法第5條第3款所指「以自有資金無償為他人購
        置財產」之「視同贈與」行為，其規範對象之最大特色
        ，乃是強調贈與之對象，是把具有高度流通性之資金，
        透過與案外第三人之經濟上交換程序，變換為比較不具
        流通性之「財產」，而由第三人直接向受贈人為給付（
        若為贈與人自己取得財產後，再由自己直接將財產交付
        給受贈人時，則又應歸類為遺產及贈與稅法第4條第2項
        之直接贈與，惟此時直接贈與之對象為該「財產」而已
        ），因此欲適用此項條款，須具備贈與人有「購置財產
        」，而使第三人有直接讓受贈人取得該財產之事實（類
        似於民法債編總則的「利益第三人約款」），始足當之
        。
      鈞院89年度訴字第744號判決，略以適用遺產及贈與稅
        法第5條第3款須具備以下之要件：贈與人要有「購置財
        產」之事實，而所謂的「購置」是指「對立性的資源交
        換」，個案中，贈與人是否有此經濟上之交易目的，必
        須取向於行政實體法之規範目的，為實質判斷，而非單
        純依憑私法契約之類型為形式上的認定。其次，透過資
        金交換而得之財產，在性質上，其流通性或交換上的便
        利性，應較資金為小。最後，須第三人有直接讓受贈人
        取得該財產之事實（類似於民法債編總則的「利益第三
        人約款」）。
    2.經查本件被告以「受贈人不動產買賣之締結，是否與資金
      移轉，具有明顯之關連性」之原則，區別遺產及贈與稅法
      第4條第2項與第5條第3款之適用，顯已逾越遺產及贈與稅
      法第5條第3款之適用範圍，茲陳述如下：
      由上開實務見解，可知遺產及贈與稅法第5條第3款所定
        「視同贈與」在適用上，須具備贈與人有「購置財產」
        ，而使第三人有直接讓受贈人取得該財產之事實，從而
        本件原告既係借貸金錢予被繼承人葉金沙買受系爭土地
        ，且買賣契約之當事人並非原告，自不符合類似於民法
        債編總則的「利益第三人約款」之要件，本無遺產及贈
        與稅法第5條第3款之適用。
      惟被告卻仍以「葉金沙君是在實際取得訴願人等（即原
        告）資金挹注之情況下，形成締約誘因，葉金沙君與張
        明初君間土地買賣契約之締結，與系爭資金之移轉，具
        有明顯之關連性」為由，認原告之行為違反遺產及贈與
        稅法第5 條第3 款規定而核課贈與稅，顯然恣意擴張遺
        產及贈與稅法第5 條第3 款規定之適用範圍，並已違反
        租稅法定主義及實質課稅原則。蓋「資金之挹注是否形
        成締約誘因」事涉行為人之主觀意圖，難以證明，且因
        適用上涵攝過廣，已逸脫遺產及贈與稅法第5 條第3 款
        「以自己之資金，無償為他人購置財產者」之文義，如
        予適用，將會導致被告濫用徵稅權力並使之獲得法理上
        之正當性，使憲法規定之租稅法定主義淪為形式化、空
        洞化。
  (三)又查被繼承人葉金沙於生前，並未歸還借貸之系爭100萬元
    予原告。被繼承人於90年6月6日向原告借貸系爭100萬元之
    當時，身體仍然硬朗，卻突於90年8月24日身體不適住院，
    而於9月26日逝世，此觀原處分卷第42頁之病歷摘要記錄紙
    明載，葉金沙於系爭契約簽定之90年6月6日後之兩個多月，
    始因胃癌合併食道侵犯住院，住院期間意識清楚，此足以證
    明，葉金沙向原告借錢置產時，身體並無不適，雖年事已高
    ，仍無礙其與他人之簽約，而渠遽然逝世，亦為家人所始料
    不及。如此遽然發生之不幸，使得被繼承人無暇處理對原告
    借貸款項之返還事宜，原告乃強忍悲痛，於「遺產稅申報書
    」將系爭借貸資金列為被繼承人「死亡前未償債務」，是本
    筆款項確為借款，且尚未受清償，堪以確定。
  (四)再查被告不得以下列文件為原告「贈與」之認定依據，茲陳
    述如下：
    1.另案繼承人葉清標於92年10月23日向被告所具之說明書：
      本份說明書第一點明確表示，本件之金錢移轉交付確為借
      貸契約，故申報遺產稅時，列入遺產中死亡前未償之債務
      。本份說明書第二點則載明：「再退一萬步言，依貴局通
      知申報贈與稅公文函，認定本件當事人間現金移轉行為屬
      於贈與契約之無償移轉財產行為，亦應適用遺產及贈與稅
      法第四條第二項規定．．．。」，文義皆非常清楚，立說
      明書人自始均主張是借貸關係。惟退萬步言，若被告主張
      是贈與，立說明書人則主張亦應適用遺贈法第4條第2項之
      規定。但立說明書人自始未承認係「贈與」，則應毋庸置
      疑。
    2.葉清標於92年10月間向被告所具之申請書：
      此份申請書說明欄第一點略以：「．．．被繼承人葉金沙
      向繼承人甲○○、葉開年．．．等七人各借款1,000,000
      元小計7,000,000元，陳請該計7,000,000元不列入被繼承
      人葉金沙未償債務扣除，其吳寶霞．．．等五人各借款
      1,000,000元小計5,000,000元仍列入被繼承人金沙未償債
      務扣除。」。依上開文義，很清楚可以確認如下之事實：
      被繼承人葉金沙向甲○○等12人所借之12,000,000元，
        確是借款無誤。
      甲○○、葉開年等7人所借貸之7,000,000元，基於某種
        原因之考量，僅陳明不列入被繼承人葉金沙之未償債務
        扣除額而已，並未承認該等款項非借款。換言之，原告
        等7人僅是捨棄「未償債務列入扣除額」，而非否認借
        貸之法律關係。
      至吳寶霞等5人就各該1,000,000元，仍主張是借款，應
        列入未償債務扣除之。
      原告等12人，均分別借款1,000,000元予葉金沙，而本
        份說明書，原告等7人改同意不列為未償債務扣除額；
        吳寶霞等5人則仍主張列為未償債務扣除額，如此之兩
        種不同之申請，當然必有其考量之因素，但徵諸經驗法
        則，必可明知，其絕非因係「贈與」而非「借貸」，始
        為如此改變，應是可肯定之事實。被告執此申請書而為
        對原告不利之主張，顯不足採等情，並聲明求為判決撤
        銷重審復查決定及訴願決定。
三、被告則以：
  (一)按「凡經常居住中華民國境內之中華民國國民，就其在中華
    民國境內或境外之財產為贈與者，應依本法規定，課徵贈與
    稅。」、「本法稱財產，指動產、不動產及其他一切有財產
    價值之權利。本法稱贈與，指財產所有人以自己之財產無償
    給予他人，經他人允受而生效力之行為。」、「財產之移動
    ，具有左列各款情形之一者，以贈與論，依本法規定，課徵
    贈與稅：．．．三、以自己之資金，無償為他人購置財產者
    ，其資金。但該財產為不動產者，其不動產。」、「遺產及
    贈與財產價值之計算，以被繼承人死亡時或贈與人贈與時之
    時價為準；．．．第1項所稱時價，土地以公告土地現值或
    評定標準價格為準；房屋以評定標準價格為準。」為遺產及
    贈與稅法第3條第1項、第4條第1項、第2項、第5條第3款及
    第10條所明定。次按「公共設施保留地．．．因繼承或因配
    偶、直系血親間之贈與而移轉者，免徵遺產稅或贈與稅。」
    ，為都市計畫法第50條之1所規定。又「遺產及贈與稅法第5
    條係規定財產移轉時，具有所列各款情形之一者，即不問當
    事人間是否有贈與意思表示之一致，均須以贈與論，依法課
    徵贈與稅，與同法第4條所規定之贈與人與受贈人意思表示
    一致，始能成立者，原有不同。」，為財政部68年4月14日
    台財稅第32338號函（以下簡稱財政部68年4月14日函）所明
    釋。
  (二)本件被繼承人葉金沙（以下簡稱被繼承人）於90年9月26日
    死亡，繼承人等辦理遺產稅申報，列報死亡前未償債務扣除
    額12,000,000元，主張該債務係被繼承人死亡前向原告（孫
    ）及其他卑親屬葉清標汪（長子）、雅貞（長媳）、葉瑟分
    （孫）、葉鐘明（四子）、吳寶霞（四媳）、葉美月（八女
    ）、葉怡君（孫女）、葉玫君（孫女）、王瓊敏（孫媳婦）
    、葉四川（孫）、葉開年（孫）共12人，各借1,000,000元
    計12,000,000元，連同被繼承人自有資金4,966,000元，合
    計16,966,000元，於90年6月6日向陳愛姝購買坐落臺北市○
    ○段○○段420地號、臺北縣土城市○○段貨饒小段
    142-30、142-35、142-36地號等4筆土地，及於90年8月29日
    向張明初購買同縣中和市○○段378、555、557地號、大仁
    段756、795、800地號等6筆土地。被告初查以土地買賣契約
    書係由原告代理簽訂，當時被繼承人年事已高（93歲），無
    理由借款購買土地，認屬原告等12人共同出資12,000,000元
    無償為被繼承人購買系爭土地，乃依該等土地之公告土地現
    值145,658,060元，按原告出資占成交價格比例核定原告90
    年度贈與財產價值為8,585,291元。原告不服，申經復查結
    果，未獲准變更，提起訴願，被告重審復查決定以原告無償
    為被繼承人購置之財產為原屬陳愛姝所有之4筆土地，依同
    條款但書及同法第10條規定以該4筆土地公告現值
    58,855,760元為基礎，按原告出資比例，計算贈與財產價值
    應為8,985,612元，較原核定贈與總額8,585,291元為高，基
    於行政救濟不利益變更禁止之法理，重審復查決定仍維持原
    核定。
  (三)經查遺產及贈與稅法第5條第3款規定「以自己之資金，無償
    為他人購置財產者，其資金。但該財產為不動產者，其不動
    產」之「視同贈與」行為，係以贈與論之贈與人自己出面與
    第三人締約，而在契約中約定「利益贈與論之受贈人」約款
    ，使以贈與論之受贈人能取得特定之給付；或雖係由以贈與
    論之受贈人與第三人締約，而締約誘因之形成，是因以贈與
    論之贈與人提供資源在背後支持所致。至遺產及贈與稅法第
    4條第2項與第5條第3款適用上之差異則是：受贈人不動產買
    賣之締結，是否與資金之移轉，具有明顯之關連性。換言之
    ，當受贈人是在實際取得或獲保證取得資金挹注之情況下，
    形成締約誘因，且在後來資金確有實際從贈與人移轉至受贈
    人者，即符合遺產及贈與稅法第5條第3款之規定，除此情形
    以外，贈與人對受贈人所為之資金移轉，始應回歸遺產及贈
    與稅法第4條第2項之規定，此有最高行政法院97判字第364
    號判決，可資參照。
  (四)次查本件系爭10筆不動產係於被繼承人死亡前3至4個月間「
    由被繼承人葉金沙之長子葉清標代理」，分別於90年6月6日
    及8月29日與出賣人陳愛姝及張明初簽訂，土地價款分別為
    6,550,000元及10,416,000元，合計16,966,000元，其買賣
    價金之付款來源，經查有12,000,000元係由原告及其他親屬
    等12人共同出資，此為原告所不爭執。原告雖主張本件係贈
    與被繼承人現金1,000,000元，應適用遺產及贈與稅法第4條
    規定云云，惟被繼承人90年8月間經診斷罹患食道癌，當時
    被繼承人年事已高（民國前3年1月10日出生），名下已有不
    動產27筆（不含系爭土地）及銀行存款400餘萬元等資產，
    揆諸一般常情，遺產不傳給子女者甚為少見，而原告反主張
    渠等卑親屬每人贈與現金1,000,000元予被繼承人，顯與常
    情相違。又查系爭土地均屬公共設施保留地之道路用地，且
    散處臺北市、臺北縣中和市及土城市，並不在被繼承人住居
    所範圍，顯不利其使用、收益、處分。又系爭土地購買價款
    合計16,966,000元，土地公告現值總額卻高達145,658,060
    元，是原告及其他親屬共同出資以被繼承人名義購入系爭土
    地之目的，依法律行為全貌、客觀證據及社會常情以觀，應
    係利用都市計畫法第50條之1有關公共設施保留地因繼承而
    移轉者免徵遺產稅之規定，待被繼承人死亡後用系爭死亡前
    購入之公共設施保留地以抵繳遺產稅，此由渠等嗣後確以系
    爭土地中之臺北縣中和市○○段378、555地號、大仁段756
    、795、800地號及同縣土城市○○段貨饒小段142-30地號（
    重測後為中華段789地號）等6筆土地，申請抵繳被繼承人葉
    金沙遺產稅，且經辦竣移轉國有登記之事實，有繼承人之一
    葉清標所具94年6月30日、94年12月11日申請書及94年11月
    24日全體繼承人抵繳同意書可稽。足證原告自始即有以自己
    資金，無償為被繼承人購置財產之意思。從而，被告以原告
    無償為被繼承人所購置之4筆土地公告現值58,855,760元為
    基礎，按其出資比例，計算贈與財產價值應為8,985,612元
    〔58,855,760× (1,000,000/6,550,000)〕，較原核定贈與
    總額8,585,291元為高，基於行政救濟不利益變更禁止之法
    理，重審復查決定仍維持原核定並無不合。
  (五)至原告主張其與被繼承人間係金錢借貸關係，並非贈與云云
    乙節。惟查本件初查階段原告主張係被繼承人向原告及其他
    親屬等12人，各借款1,000,000元合計12,000,000元，於申
    報被繼承人遺產稅時，亦列報為被繼承人死亡前未償之債務
    ，且有原告92年10月24日申報之贈與稅申報書及葉清標91
    年3月26日暨92年10月23日說明書可稽。嗣葉清標於92年10
    月間申請葉清標、甲○○、葉開年、葉四川、葉鐘明、葉美
    月、王瓊等7人出資部分不列為被繼承人未償債務，此有葉
    清標所具92年10月申請書可稽。惟於復查及訴願階段，原告
    等又改主張已就上述被繼承人銀行存款提列來源及流向說明
    疑義，並已依法檢附相關帳戶及其買賣契約影本，申報贈與
    稅在案，原告與被繼承人間為現金贈與事實，非集資購買不
    動產之贈與，應適用遺產及贈與稅法第4條第2項規定等語，
    此亦有原告93年11月8日復查申請書及97年9月29日訴願申請
    書可稽；本次訴訟則主張其與被繼承人間係金錢借貸關係。
    因原告言詞反覆，且未舉證以實其說，故其主張實難信為真
    實。
  (六)又被告已依資金流程，查明原告係於90年6月6日匯款
    1,000,000元至葉金沙中華商銀（現更名為香港商香港上海
    匯豐銀行）三重分行活期儲蓄存款第0000000000000帳戶，
    當日併同繼承人即另案贈與人吳寶霞及葉開年於90年6月5日
    之轉存款各1,000,000元，轉帳購買臺灣銀行支票（支票號
    碼：BB0000000）面額2,400,000元及現金200,000元合計
    2,600,000元，交予出賣人陳愛姝，以給付簽約金，另於90
    年7月26日併同被繼承人自有資金合計1,950,000元匯款至出
    賣人陳愛姝之中國信託商業銀行重陽分行帳戶，以給付第二
    次款，此資金流程為原告所不爭。至原告匯入款項之傳票，
    依永豐商業銀行北三重分行98年6月6日永豐銀北三重分行（
    98）字第00013號函（以下簡稱永豐商銀98年6月6日函）說
    明三所述，90年6月6日之匯款1,000,000元係由甲○○（即
    原告）匯入。因當時匯入款項係由中心自動過帳後存入，故
    無法調閱其相關資料及傳票。惟查葉金沙上揭銀行帳戶存摺
    影本，上述匯款摘要欄註記係原告匯入，堪以確定。又系爭
    土地所有權於90年9月21日登記予被繼承人，此有土地買賣
    契約書、交款備忘紀錄、土地登記謄本、異動索引查詢資料
    及被繼承人上揭銀行存摺等影本可稽。顯見被繼承人是在實
    際取得原告等資金挹注之情況下，形成締約誘因，被繼承人
    與出賣人間土地買賣契約之締結，與系爭資金之移轉，具有
    明顯關連性，從而被告認定原告出資為被繼承人購買系爭土
    地，是被告依遺產及贈與稅法第5條第3款規定，核課贈與稅
    並無不合。復按遺產及贈與稅法第5條第3款開宗明義即闡明
    「以自己之資金，無償為他人購置財產者」，是不論其購置
    之財產為動產或不動產，其贈與標的均係「自己之資金」，
    至該條文但書「但該財產為不動產者，其不動產。」，則係
    財產價值之估算規定，即不動產應依同法第10條規定估價，
    此揆諸立法院公報第83卷第83期及第84卷第2期有關該條文
    修訂時之院會紀錄自明。準此，被告原核定及原復查決定乃
    以系爭10筆土地之公告現值合計145,658,060元為基礎，按
    原告出資占土地成交價格之比例計算其贈與財產價值為
    8,585,291元〔145,658,060×（1,000,000/16,966,000）〕
    。惟查，原告無償為被繼承人購置之財產為原屬陳愛姝所有
    之4筆土地，被告重審復查決定乃以該4筆土地公告現值
    58,855,760元為基礎，按原告出資比例，計算贈與財產價值
    應為8,985,612元〔58,855,760×（1,000,000/6,550,000
    ）〕，然此金額較原核定贈與總額8,585,291元為高，基於
    行政救濟不利益變更禁止之法理，被告重審復查決定乃維持
    原核定贈與總額8,585,291元，依首揭規定並無不合，請續
    予維持。原告所訴各節核無足採，請予駁回。本件原告所訴
    各節核無足採，請予駁回等語，資為抗辯，並聲明求為判決
    駁回原告之訴。
四、本件兩造之爭點厥為原告出資提供被繼承人葉金沙購買系爭
    土地，是否構成贈與情事？又如該當於贈與，其贈與財產價
    值究應如何計算？經查：
  (一)按「凡經常居住中華民國境內之中華民國國民，就其在中華
    民國境內或境外之財產為贈與者，應依本法規定，課徵贈與
    稅。」、「本法稱財產，指動產、不動產及其他一切有財產
    價值之權利。本法稱贈與，指財產所有人以自己之財產無償
    給予他人，經他人允受而生效力之行為。」、「財產之移動
    ，具有左列各款情形之一者，以贈與論，依本法規定，課徵
    贈與稅：．．．三、以自己之資金，無償為他人購置財產者
    ，其資金。但該財產為不動產者，其不動產。」、「遺產及
    贈與財產價值之計算，以被繼承人死亡時或贈與人贈與時之
    時價為準；．．．第1項所稱時價，土地以公告土地現值或
    評定標準價格為準；房屋以評定標準價格為準。」，遺產及
    贈與稅法第3條第1項、第4條第1項、第2項、第5條第3款及
    第10條分別定有明文。次按「除第20條所規定之贈與外，贈
    與人在1年內贈與他人之財產總值超過贈與稅免稅額時，應
    於超過免稅額之贈與行為發生後30日內，向主管稽徵機關依
    本法規定辦理贈與稅申報。」，復為遺產及贈與稅法第24條
    第1項所規定。又按「公共設施保留地．．．因繼承或因配
    偶、直系血親間之贈與而移轉者，免徵遺產稅或贈與稅。」
    ，亦為都市計畫法第50條之1所明定。
  (二)緣原告於90年間，與其他親友共12人分別出資各1,000,000
    元（即共計12,000,000元）予原告之祖父葉金沙，葉金沙就
    所得之款項12,000,000元連同其自有資金4,966,000元，共
    計16,966,000元，分別於90年6月6日、90年8月29日向陳愛
    姝、張明初購買系爭土地10筆。嗣90年9月26日葉金沙死亡
    ，被告認原告與其他親屬集資為其祖父葉金沙購買土地，涉
    有遺產及贈與稅法第5條第3款規定，即以自己之資金，無償
    為他人購置財產，應以贈與論情事，經被告以92年10月14日
    函通知原告於文到後10日內申報贈與稅，原告於92年10月24
    日補報贈與稅，並主張系爭資金係借貸並非贈與，惟未能提
    出具體事證，被告乃依系爭土地之公告現值，按原告出資額
    占成交價格之比例計算其贈與財產價值，核定贈與總額為
    8,585,291元，應納稅額為1,063,028元。原告不服，申請復
    查結果，未獲准變更，提起訴願，經被告以97年9月5日重審
    復查決定將原處分（復查決定）撤銷，變更核算贈與總額為
    8,985,612元，較原核定贈與總額8,585,291元為高，基於行
    政救濟不利益變更禁止原則，遂維持原核定（即贈與總額為
    8,585,291元之核定）。原告仍表不服，提起訴願，亦遭決
    定駁回，遂向本院提起行政訴訟，並主張如事實欄所載。
  (三)按當事人間財產之移轉，固為其經濟行為自由，稅法原則上
    予以尊重，惟當事人間係出於何原因而移轉，稽徵機關無從
    得知，是對於當事人間財產移轉行為，既為當事人所發動，
    贈與稅之核課，不過居於被動地位，故稽徵機關依據稅捐稽
    徵法第30條及遺產及贈與稅法規定行使調查權時，當事人自
    得提出主張，並就所主張該移轉行為之實質因果關係、有關
    內容負舉證責任及盡協力義務，俾稽徵機關對當事人有利不
    利情事加以審酌。此觀司法院大法官會議釋字第537號：「
    租稅稽徵程序，稅捐稽徵機關雖依職權調查原則而進行，惟
    有關課稅要件事實，多發生於納稅義務人所得支配之範圍，
    稅捐稽徵機關掌握困難，為貫徹公平合法課稅之目的，因而
    課納稅義務人申報協力義務」解釋意旨，及行政法院36年度
    判字第16號判例「當事人主張事實須負舉證責任，倘其所提
    出之證據不足為主張事實之證明，自不能認其主張之事實為
    真實。」闡釋自明。是以，就贈與稅而言，倘當事人不履行
    申報協力義務，或對主張之事實不提出證據，或其所提出之
    證據不足為主張事實之證明，稽徵機關斟酌當事人之陳述與
    調查事實及證據之結果，以該財產之移轉行為事實已具有客
    觀性，依論理法則及經驗法則判斷，認定贈與行為之客觀要
    件均已成立而生效，自應依法定其所應歸屬之贈與之法律效
    果，合先述明。
  (四)第以遺產稅係稅制中用以平均社會財富之重要稅目，惟因遺
    產稅可經由生前贈與方式予以規避，遂透過贈與稅之課徵予
    以防杜，亦即贈與稅性質上乃遺產稅之輔助稅。是以，遺產
    及贈與稅為所得稅之補充稅，其課徵之目的在防止社會財富
    過度集中及代際間移轉造成之分配不均問題，對於促進財富
    分配之公平具正面意義。又按「動產物權之讓與，非將動產
    交付，不生效力。但受讓人已占有動產者，於讓與合意時，
    即生效力。」，為民法第761條第1項所明定。再查所謂『交
    付』，就動產物權之讓與而言，係指轉讓人將其對動產物權
    標的物之事實上管領力移轉與受讓人而言；換言之，須受讓
    人就轉讓人所移轉之動產物權標的物有自由支配之能力，始
    足當之。
  (五)本件原告於90年6月6日，匯款1,000,000元至被繼承人即其
    祖父葉金沙所有台北國際商業銀行北三重分行活期儲蓄存款
    第0000000000000號帳戶，葉金沙於同（90年6月6日）日在
    同一銀行，將上開匯款1,000,000元連同其他繼承人吳寶霞
    （為葉金沙之四媳）、葉開年（為葉金沙之孫，以上2人由
    本院另案審理）於此之前之90年6月5日之另2筆匯款金額各
    1,000,000元，合計共3,000,000元，經由轉帳方式購買臺銀
    支票（臺支支票）金額2,400,000元支票一紙，及提領現金
    200,000元，供作支付系爭土地出賣人陳愛姝之價款（原處
    分卷第88頁臺銀90年6月6日支票號碼第BB0000000號臺銀支
    票金額2,400,000元及第89頁不動產買賣收付款明細欄「期
    次」簽約金90年6月6日2,600,000元參照），又葉金沙在90
    年7月26日透過上開帳戶，以轉帳方式匯款650,000元，連同
    葉金沙所有自中華商業銀行三重分行現金轉帳之金額
    1,300,000元，於90年7月26日併同葉金沙自有資金合計共
    1,950,000元，匯至陳愛姝所有中國信託商業銀行重陽分行
    帳戶內（000000000000號帳號）（原處分卷第87頁所載匯款
    回條聯「台北國際商銀匯款回條聯」及「中華商業銀行匯款
    委託書證明條（R01）」參照）等情，有台北國際商業銀行
    （現更名為永豐商銀）匯款交易明細表、中華商業銀行三重
    分行存款明細分戶帳、存摺及90年6月6日臺銀支票號碼
    BB0000000號支票（右下角有該銀行專員及襄理之簽章）暨
    交款備忘錄等影本附於原處分卷可稽，原告雖對上開事實不
    予爭執，惟以該金錢移轉關係係借貸，其祖父葉金沙雖有很
    多不動產，但不表示伊不能購買不動產，因伊手頭上無現金
    ，遂向原告貸借，原告並無贈與之意思表示，故被告所為認
    定顯有違誤云云資為主張。
  (六)然按「實質課稅原則」向被稱為稅法基本原則之一，乃經濟
    實質之租稅法解釋原則之體現，我國稅法雖無明文規定，惟
    依憲法平等原則及稅捐正義之法理，稅捐機關把握「量能課
    稅」精神，在解釋及適用稅法規定時，考察經濟上之事實關
    係及其所產生之實際經濟利益，亦得為此一原則之運用，而
    非依照事實外觀形式之判斷，前開司法院大法官會議釋字第
    420號解釋及行政法院判決意旨，即係此一原則之引申。又
    基於憲法所肯定之平等主義，在稅法上即應實施核實課稅原
    則，蓋因所謂負擔公平之原則，不僅止於形式上之公平，更
    應就實質上使其實現，亦即稅捐之課徵，原則上應以納稅義
    務人真實的稅捐為基礎，即所謂核實課稅之原則，而非以應
    有的、擬制的稅捐基礎為計算。是以，所謂實質課稅原則，
    係指基於憲法所肯定之平等原則，有關課徵租稅構成要件事
    實之判斷及認定，應以其實質上經濟事實關係及所產生之實
    質經濟利益為準，而非以形式外觀為準，以求租稅公平，並
    杜投機及濫行規避稅捐。易言之，倘納稅義務人在經濟上已
    具備課稅構成要件，有時為規避租稅，違反租稅法之立法意
    旨，不當利用各種法律或非法律方式，製造外觀或形式上存
    在之法律關係或狀態，使其不具備課稅構成要件，以減輕或
    免除應納之租稅，此種稅捐規避之行為，應予以否認，並應
    依事實上存在之事實予以課稅，始符租稅公平之原則，並符
    合憲法第19條所揭櫫「人民有依法律納稅之義務」之立法精
    神。亦即，課稅之認定發生形式上存在之事實與事實上存在
    之事實不同時，租稅之課徵基礎與其依據，應著重在事實上
    存在之事實，俾防止納稅義務人濫用私法上之法律形成自由
    ，以規避租稅，形成租稅不公平。故實質課稅原則既否認濫
    行規避稅捐之行為，俾達租稅法律之立法目的，以妥適適用
    法律，自與稅捐法定主義無違。則被告基於執掌，在課稅處
    分上，依司法院大法官釋字第420號解釋意旨，援引適用量
    能平等負擔之實質課稅原則處理稅務事件，於法要無不合，
    ，附此說明。
  (七)經查系爭1,000,000元於90年6月6日，自原告處匯款至被繼
    承人葉金沙所有台北國際商業銀行北三重分行活期儲蓄存款
    第0000000000000號帳戶，業經葉金沙於同（90年6月6日）
    日，連同其他繼承人吳寶霞、葉開年於90年6月5日所匯另2
    筆金額各1,000,000元之匯款，經由轉帳方式購買臺銀支票
    （臺支支票）金額2,400,000元支票一紙，及提領現金
    200,000元，供作支付系爭土地出賣人陳愛姝之價款，又葉
    金沙在90年7月26日透過上開帳戶，以轉帳方式匯款650,000
    元，連同葉金沙所有自中華商業銀行三重分行現金轉帳之金
    額1,300,000元，於90年7月26日，併同葉金沙自有資金合計
    共1,950,000元，匯至陳愛姝所有中國信託商業銀行重陽分
    行000000000000帳號帳戶內，並無回流情形，有台北國際商
    業銀行（現更名為永豐商銀）匯款交易明細表、匯款回條聯
    、永豐商銀98年6月6日函、中華商業銀行三重分行存款明細
    分戶帳、匯款委託書證明條、存摺及90年6月6日臺銀支票號
    碼BB0000000號支票、中國信託商業銀行重陽分行存摺暨交
    款備忘錄等影本在卷可佐，是系爭資金1,000,000元於自原
    告處流向被繼承人葉金沙後，該現金動產物權之所有權人已
    然變更為葉金沙，並由其獨立享有法律上及經濟上之處分權
    （嗣購買臺銀支票等），自堪認葉金沙有允受之實。故系爭
    1,000,000元動產財產之移轉行為於事實上既已具客觀性，
    而該當於『贈與』行為之客觀要件，自難謂未合致於『贈與
    』之法律效果。
  (八)又按稅務訴訟之舉證責任分配理論與一般行政訴訟相同，即
    主張權利之人，於有疑義時除法律另有規定外，應就權利發
    生事實負舉證責任，而否認權利之人或主張相反權利之人，
    對權利之障礙或係消滅、抑制之事實，負舉證責任，此觀行
    政訴訟法第136條準用民事訴訟法第277條之規定自明。至行
    政訴訟法第133條規定法院於撤銷訴訟應依職權調查證據，
    僅使法院於裁判時，作為裁判基礎之資料不受當事人主張之
    拘束，並得就依職權調查所得之資料，經辯論後，採為判決
    基礎，惟當事人之舉證責任並不能因法院採職權調查證據而
    免除。且稅捐法律關係，乃係依稅捐法之規定，大量且反覆
    成立之關係，具有其特殊性，稅捐稽徵機關並未直接參與當
    事人間私經濟活動，其能掌握之資料自不若當事人，是稅捐
    稽徵機關如已提出相當事證，客觀上已足能證明當事人之經
    濟活動，即難謂未盡舉證責任，最高行政法院97年度判字第
    677號判決亦明揭在案。再按所謂「稅捐規避」，係指利用
    私法自治、契約自由原則對私法上法形式選擇之可能性，選
    擇從私經濟活動交易之正常觀點來看，欠缺合理之理由，為
    通常所不使用之異常法形式，並於結果上實現所意圖之經濟
    目的或經濟成果，且因不具備對應於通常使用之法形式之課
    稅要件，因此得以達到減輕或排除稅捐負擔之行為；因此稅
    捐規避與合法的（未濫用的）節稅不同，節稅乃係依據稅捐
    法規所預定之方式，意圖減少稅捐負擔之行為，反之，「稅
    捐規避」則係利用稅捐法規所未預定之異常的或不相當的法
    形式，意圖減少稅捐負擔之行為，亦經最高行政法院97年度
    判字第81號判決揭示甚明。
  (九)本件原告雖主張葉金沙非不能購買不動產，且縱認原告無法
    舉證借貸之行為，而認系爭1,000,000元之移轉係贈與，亦
    應適用遺產及贈與稅法第4條第2項之規定，按贈與金額核課
    贈與稅云云。然查被繼承人葉金沙係民國前3年1月10日出生
    ，於本件行為90年間，已高達93歲，其時名下擁有27筆不動
    產（不包括系爭土地），銀行內存款亦有400餘萬元，且其
    所有不動產，撇開公共設施保留地外，當時（未購買系爭土
    地）所有坐落臺北縣三重市○○段1742地號土地（嗣經被告
    93年8月16日遺產稅核定通知書）核定金額為207,168,000元
    、仁義段1810地號土地核定金額為178,989,500元、仁義段
    1809地號土地核定金額為30,046,000元，價額高昂，此觀卷
    附被告93年8月16日遺產稅核定通知書「遺產總額及減免扣
    除額明細表」一欄即明。是葉金沙之家庭富裕，資產豐沛，
    倘發生不可預測事故，縱未再購買任何不動產，被繼承人之
    子女並無因其死亡而失去經濟來源致生活陷入困境之虞（實
    際上係澤被至孫輩，本件原告係葉金沙之孫），自無於年紀
    已然高邁，且身體狀況不佳（90年8月間經診斷罹患食道癌
    ，旋於90年9月26日死亡）之情況下，猶向子孫借貸購地之
    理。且系爭10筆不動產買賣事宜係於被繼承人葉金沙死亡前
    1至4個月間，由葉金沙之長子葉清標代理，分別於90年6月6
    日及8月29日與出賣人陳愛姝及張明初簽訂系爭10筆不動產
    買賣契約，系爭土地所有權復於葉金沙在90年9月26日死亡
    前5天（即90年9月21日）始移轉登記完畢，有土地買賣契約
    書、交款備忘紀錄、土地登記謄本及異動索引查詢資料等影
    本在卷可考。第以葉清標代理葉金沙與張明初簽訂系爭不動
    產買賣契約之日期為90年8月29日，而葉金沙早於此日期前
    之90年8月間因胃痛至財團法人新光吳火獅紀念醫院（以下
    簡稱新光醫院）胃腸科診察，於90年8月24日住院，其時已
    獲悉罹患食道癌，嗣因葉金沙拒絕治療，而於90年8月28日
    出院，有新光醫院98年7月6日（98）新醫醫字第1039號函所
    檢附葉金沙就醫醫療情形及附件（包括病歷摘要記錄紙計4
    紙）足資對照，足見葉金沙求生意志薄弱，衡諸常情，當無
    於病情嚴重、心灰意冷（拒絕繼續住院診療）之狀況下，反
    急於向子孫貸借金錢購置不動產之理（姑且不論葉金沙當時
    之意識是否清醒），遑論葉金沙未購買系爭不動產前，即已
    擁有價值不菲之27筆不動產，以其所留遺產價值遠甚於系爭
    1,000,000元觀之，足見購買系爭不動產並非如同一般身體
    健康之正常人係以理財為目的，而係另有目的及用途甚明，
    自不能以等同一般之『借貸』視之。參以系爭土地均屬公共
    設施保留地之道路用地，其價款雖僅共計16,966,000元，但
    其土地公告現值總額卻高達145,658,060元，其中坐落臺北
    縣中和市○○段378、555地號、大仁段756、795、800地號
    及臺北縣土城市○○段貨饒小段142-30地號（重測後為中華
    段789地號）等6筆土地，復經本件繼承人申請抵繳系爭遺產
    稅，並辦理移轉所有權登記為國有，有葉清標94年6月30日
    、94年12月11日申請書及94年11月24日全體繼承人抵繳同意
    書暨土地登記謄本等在卷足資參照，並經被告製作本件被繼
    承人葉金沙遺產明細及系爭土地明細暨抵繳遺產稅情形如附
    件所示。職是之故，本件購買系爭土地既非以嗣後得以處分
    、收益為著眼點，而係以當時仍施行有效之都市計畫法第50
    條之1有關公共設施保留地因繼承而移轉者免徵遺產稅之規
    定為其考量重點，足見本件係以規劃以被繼承人葉金沙名義
    購買系爭土地之方式，待葉金沙死亡後，以系爭公共設施保
    留地之土地用以抵繳遺產稅，藉以減少繳納遺產稅之目的，
    至為灼然。益徵原告自始即有以自己資金，無償為被繼承人
    葉金沙購置系爭不動產土地，以供嗣後抵繳遺產稅之意思甚
    明，是原告有無償為被繼承人葉金沙購置系爭土地之事實，
    堪以認定。此外原告於本件行政爭訟階段，在92年12月24日
    （被告收文日期）提出申請書不主張本件係借貸關係，陳請
    不列入被繼承人未償債務扣除（參原處分卷第48頁原告申請
    書），然於本件行政訴訟時，又為本件係屬借貸關係之主張
    ，前後主張不一，迄未就此提出合理之說明，且對本件全體
    繼承人就其各自出資1,000,000元是否列為被繼承人未償債
    務一節有主張不一致之情形，復乏提出積極證據加以證明，
    依前開法條規定及判例意旨，自難信其所言本件並非無償贈
    與云云為實在。故被告以台北國際商業銀行（現更名為永豐
    商銀）匯款交易明細表、匯款回條聯、永豐商銀98年6月6日
    函、中華商業銀行三重分行存款明細分戶帳、匯款委託書證
    明條、存摺及90年6月6日臺銀支票號碼BB0000000號支票、
    中國信託商業銀行重陽分行存摺暨系爭土地買賣契約書、交
    款備忘紀錄、系爭土地登記謄本及異動索引查詢資料、全體
    繼承人抵繳同意書等件影本，據以認定本件原告有無償為被
    繼承人葉金沙購買系爭土地之贈與事實，客觀上已足能證明
    原告與被繼承人葉金沙之經濟活動，揆之最高行政法院97年
    度判字第677號判決意旨，即難謂未盡舉證責任。從而本件
    被告以原告有無償為被繼承人葉金沙購買系爭土地之贈與事
    實，而予以核課贈與稅，依前述法條規定及說明，即非無憑
    。
  (十)再究之遺產及贈與稅法第5條第3款規定之立法沿革，係因現
    行遺產及贈與稅法制對不同稅捐客體有不同之稅基量化標準
    ，而在不動產之情形，量化標準非市場價值，而係公部門之
    評定價格；但公部門之評定價格通常低於市價，因此熟悉法
    令之贈與者，會先以現金購入房地，再為贈與，惟不熟悉法
    令之贈與者，則會出資為受贈人購買房地，以致二者在贈與
    稅負上卻有重大之差異，形成了因「法令資訊不對稱」而造
    成之不公平現象；立法者為解決此一問題，遂有遺產及贈與
    稅法第5條第3款但書規定之制定，此參閱立法院公報第83卷
    第83期院會紀錄之立法委員發言亦明。是以，在涉有出資為
    受贈人購買不動產並與遺產稅稅賦之繳納有關時，自應兼顧
    遺產及贈與稅法第5條第3款但書規定之制定，係著眼於「以
    讓受贈人取得不動產為最終經濟目標」之所有無償資源移轉
    行為，在稅基量化階段，皆以不動產之方式為量化意旨，並
    應審酌個案具體情節綜合判斷，方符前述量能平等負擔之實
    質課稅原則。經查被告綜合本件原告與其他繼承人之陳述與
    調查事實及證據之結果，以系爭1,000,000元動產之移轉行
    為事實已具有客觀性，依論理法則及經驗法則判斷，認定系
    爭贈與行為之客觀要件均已成立，而合致於『贈與』之法律
    效果，再審酌系爭土地購買價款合計16,966,000元，土地公
    告現值總額卻高達145,658,060元，其中6筆土地業經本件繼
    承人申請抵繳系爭遺產稅及移轉所有權登記為國有等情，以
    被繼承人葉金沙係在實際取得原告等繼承人資金挹注之情況
    下，形成締約誘因，其與出賣人陳愛姝、張明初間土地買賣
    契約之締結，與系爭1,000,000元資金之移轉，具有明顯關
    連性，而據以認定原告係出資為被繼承人購買系爭土地，徵
    諸首開遺產及贈與稅法第5條第3款但書規定制定由來及上揭
    說明，要無不合。原告所稱縱其無法舉證係屬借貸關係，亦
    應認系爭贈與之標的為1,000,000元現金云云，殊無可取。
    故被告初查以系爭土地10筆之公告現值計145,658,060元為
    計算基礎，按原告出資占土地成交價格之比例計算其贈與財
    產價值為8,585,291元；嗣因原告無償為被繼承人購買之財
    產為原屬陳愛姝所有之系爭4筆土地，遂於重審復查決定時
    以該4筆土地公告現值58,855,760元為基礎，按原告出資比
    例，計算贈與財產價值應為8,985,612元，因較原核定贈與
    總額8,585,291元為高，基於行政救濟不利益變更禁止之法
    理，遂仍維持原贈與總額為8,585,291元之核定，所為認定
    ，徵諸上揭法條規定及前開說明，於法洵無不合。
  綜上所述，本件被告97年9月5日所為重審復查決定，揆諸首揭
  法條規定及上開判例、判決、立法意旨暨前述說明，並無違誤
  ，訴願決定予以維持，亦無不合，原告徒執前詞，訴請撤銷，
  為無理由，應予駁回。另兩造其餘之主張及陳述等，因與本件
  判決結果不生影響，爰不予一一指駁論究，併此敘明。
五、據上論結，本件原告之訴為無理由，依行政訴訟法第98條第
    1項前段，判決如主文。
中    華    民    國    98    年    8     月    20    日
                    臺北高等行政法院第六庭
                              審判長法  官  闕  銘  富
                                    法  官  許  瑞  助
                                    法  官  林  育  如
上為正本係照原本作成。
如不服本判決，應於送達後20日內，向本院提出上訴狀並表明上
訴理由，如於本判決宣示後送達前提起上訴者，應於判決送達後
20日內補提上訴理由書（須按他造人數附繕本）。
中    華    民    國    98    年    8     月    20    日
                                    書記官  劉  育  伶


司法院資訊處製作；財團法人民間司法改革基金會備份。
